【裁判字號】    99,上易,844
【裁判日期】    991117
【裁判案由】    重利
【裁判全文】
臺灣高等法院高雄分院刑事判決         99年度上易字第844號
上  訴  人  臺灣屏東地方法院檢察署檢察官
被      告  甲○○
上列上訴人因被告重利案件，不服臺灣屏東地方法院98年度易字
第529 號中華民國99年7 月9 日第一審判決（起訴案號：臺灣屏
東地方法院檢察署96年度偵字第5252號），提起上訴，本院判決
如下：
     主  文
上訴駁回。
     理  由
壹、證據能力部分
    按被告以外之人於審判外之陳述，雖不符刑事訴訟法第159
    條之1 至第159 條之4 等4 條之規定，然若當事人於審判程
    序中同意作為證據，法院審酌該言詞陳述或書面陳述作成時
    之情況，認為適當者，得為證據；又當事人、代理人或辯護
    人於法院調查證據時，知有刑事訴訟法第159 條第1 項不得
    為證據之情形，而未於言詞辯論終結前聲明異議者，視為有
    前項之同意，同法第159 條之5 定有明文。此立法意旨在於
    傳聞證據未經當事人之反對詰問予以核實，原則上先予排除
    。惟若當事人已放棄反對詰問權，於審判程序中表明同意該
    等傳聞證據可作為證據；或於言詞辯論終結前未聲明異議，
    基於尊重當事人對傳聞證據之處分權，及證據資料愈豐富，
    愈有助於真實發見之理念，且強化言詞辯論主義，使訴訟程
    序得以順暢進行，上開傳聞證據亦均具有證據能力。本案公
    訴人、被告對於本院以下引用之證據資料，其中屬於傳聞證
    據部分均未爭執其證據能力，本院審酌該等證據作成時之情
    況，認為並無不適當者，依上開說明，均認應有證據能力。
貳、實體部分
一、公訴意旨略以：被告甲○○基於重利之犯意，先後於下列時
    間、地點乘許進輝、胡慶峰急迫之際，貸予金錢，而取得與
    原本顯不相當之重利：（一）於95年12月間，貸予胡慶峰10
    0 萬元，實拿97萬元；再按月收取取3 萬元利息，分十期償
    還本息，計收年息百分之37.08 之高利。（二）自93年間起
    ，接續至96年2 月間止，貸予許進輝5 萬元或10萬元或100
    萬元不等，再按月收取百分之3 利息，分十期償還本息，計
    收年息百分之36之高利，因認被告涉犯刑法第344 條重利罪
    嫌云云。
二、按犯罪事實應依證據認定之，無證據不得認定犯罪事實；又
    不能證明被告犯罪者，應諭知無罪之判決；刑事訴訟法第15
    4 條第2 項、第301 條第1 項分別定有明文。另按認定犯罪
    事實應憑積極證據，倘積極證據不足以為不利於被告事實之
    認定時，即應為有利被告之認定，更不必有何有利之證據，
    最高法院30年上字第816 號著有判例，所謂「積極證據足以
    為不利被告事實之認定」，依據同院76年臺上字第4986號判
    例意旨，係指據為訴訟上證明之全盤證據資料，在客觀上已
    達於通常一般之人均不致於有所懷疑，而得確信被告確曾犯
    罪之程度；若未達到此一程度，而有合理懷疑之存在時，即
    無從為被告有罪之確信。
三、本案公訴人認被告涉犯前揭犯行，無非係以證人胡慶峰、許
    進輝警詢、偵查之供述、證述、95年7 月間利率表、中央銀
    行業務局98年2 月3 日台央業字第0980010976號函等為其論
    據。訊據被告甲○○堅決否認犯罪，辯稱：伊雖然借錢與胡
    慶峰、許進輝時收3 分利，但該等金錢是因伊與胡慶峰等人
    是朋友關係而借款，幫助其等週轉解決困難，利率與一般民
    間借款利率相似，並非趁其等輕率或無經驗而借款等語。經
    查：
（一）按刑法第344 條重利罪成立之要件為(1)乘人急迫、輕率或
      無經驗，貸以金錢或其他物品，(2)取得與原本顯不相當之
      重利。在第一條件，係指明知他人出於急迫、輕率或無經
      驗，而利用機會故為貸與，在第二條件，係指就原本利率
      、時期核算及參酌當地之經濟狀況，較之一般債務之利息
      ，顯有特殊之超額者而言（最高法院27年上字第520 號刑
      事判例可資參照），由此而論，若貸與金錢之貸與人所取
      得之利息，較一般債務之利息倘無「顯有特殊超額」之情
      形，要難令其負擔重利罪責，殆無疑義。
（二）查被告有於上述所載時間借款予許進輝，並收取前揭利息
      之情，除有證人許進輝之供述及證述外，被告就此亦不爭
      執，自足信為真實。另被告亦有於95年12月間，貸予胡慶
      峰100 萬元，惟實拿97萬元，再按月收取3 萬元利息，分
      10期償還本息，除有證人胡慶峰之供述及證述外，被告就
      此亦不爭執，被告雖稱其所收取之利息為月利3 分云云，
      惟被告既有預扣本金，則其貸與之本金已非原先之100 萬
      元，而係第1 次交付之97萬元，則依上述中央銀行所揭利
      息計算之方式計算，被告此部分所收之利息實應為月息3.
      09％，亦即週年利率應為37.08 ％，此等事實應可認定。
（三）再以高雄市信用拆借利率為例，93年至96年月平均利率最
      高分別為2.04% 、2.1%、2.12% 與2.20% ，換算年息分別
      則24.48%、25.2% 、25.44%與26.4% 等情，有中央銀行業
      務局98.7.30 台央經（四）字第0980037792號函檢送民國
      93 至96 年間中央銀行調查之民間借貸利率資料（見原審
      卷第24至32頁）可稽，本案前述2 被害人於93至95年借款
      期間，民間借貸利率既有前述我國官方調查資料可證，公
      訴人上訴意旨稱，「被告行為時之95年間，政府金融機構
      之定存存款年利率已隨市場經濟活動調降至百分之一至二
      左右，民間利率亦應同此行情」云云，顯與事實相左，是
      被告向許進輝、胡慶峰收取月息3 分（即年息36% ）及3.
      09 分 （即年利率37.08 ％）利息，與前述我國官方機構
      所統計之當時民間借貸利率相差並非巨大，揆諸前揭判例
      意旨，尚不符合刑法重利罪所稱與原本顯不相當之重利之
      要件，堪以認定。從而，被告辯稱其並無重利行為等語，
      應屬可採。
四、綜上所述，公訴意旨所舉之證據，均無法證明被告涉犯重利
    罪，復查無其他積極證據足證被告有公訴意旨所指犯行，則
    其為訴訟上之證明，未達到通常一般之人均不會有任何懷疑
    ，而得確信被告有重利犯行之真實程度，自無從說服本院形
    成有罪之心證，被告犯罪尚屬不能證明。
五、原審因而以無積極證據證明被告犯重利罪，而為被告無罪之
    諭知，核無違誤；檢察官具狀請求上訴，猶執前詞，指摘原
    判決不當，為無理由，應予駁回。
據上論斷，應依刑事訴訟法第368 條，判決如主文。
本案經檢察官高碧霞到庭執行職務。
中    華    民    國    99    年    11    月    17    日
                  刑事第十一庭  審判長法  官 翁慶珍
                                      法  官 洪碩垣
                                      法  官 石家禎
以上正本證明與原本無異。
不得上訴。
中    華    民    國    99    年    11    月    17    日
                                      書記官 賴梅琴

司法院資訊處製作；財團法人民間司法改革基金會備份。
